臺灣板橋地方法院民事判決　　　　　　　95年度訴字第1719號
原　　　告　軒信企業有限公司
法定代理人　乙○○
訴訟代理人　王宏濱律師
被　　　告　遠東世紀廣場第一期管理委員會
法定代理人　甲○○
訴訟代理人　劉智園律師
上列當事人間請求損害賠償事件，經本院於民國96年5 月3 日言
詞辯論終結，判決如下：
    主      文
原告之訴及假執行聲請均駁回。
訴訟費用由原告負擔。
    事實及理由
甲、程序方面：
    被告之法定代理人原為蔡炳煌，嗣於本件審理中變更為甲○
    ○並由甲○○聲明承受訴訟，有其提出之聲明承受訴訟狀及
    台北縣中和市公所民國95年10月23日北縣中民字第09500536
    77號函覆文件影本各乙件附卷可稽，核與民事訴訟法第175
    條第1 項及第176 條之規定並無不合，應予准許。
乙、實體方面：
一、原告主張：
    (一)被告為辦理「遠東世紀廣場第一期園區」環境清潔之勞務
      委託事宜，於民國（下同）94年11月14日公告辦理公開招
      標，含原告在內共有6 家廠商參與投標。94年12月6日 開
      標當日，被告針對投標廠商進行資格審查後，即定出第一
      輪每月服務費新台幣（下同）1,000,000 元之底價，其中
      3 家廠商因投標價格高於底價而遭淘汰，由原告及另2 廠
      商進入次階段之評選；嗣被告聽取投標廠商之簡報說明後
      ，再訂出第二輪每月服務費用900,000 元之底價，並就3
      家廠商之報價進行開標作業。因原告之報價為最低，被告
      當場宣佈95年度園區之環境清潔勞務委託標案（下稱系爭
      標案）由原告得標。原告旋即依系爭標案清潔工作項目之
      需求，添購洗地機具2 台共計200,000 元，並於同月14日
      按投標須知規定，檢附系爭標案之合約書送交被告，俾以
      辦理後續書面契約之簽定。詎被告於同月20、22日分別來
      函告知「一本委員會95年度環境清潔勞務招標事宜，因內
      部作業延遲、無法進行後續工作。二管委會不受限（訂約
      ）14日的限制，故應立即退還貴公司押標金新臺幣：貳拾
      萬元整（現金）與軒信公司……」、「……本會決議該標
      案不予決標」云云，一反系爭標案業已決標之事實，且逕
      將系爭標案委由第一輪即失格淘汰之強固公寓大廈管理維
      護股份有限公司承作，雖雙方幾經協商仍未果。
    (二)承攬契約本不以有書面為必要，原告就本標案既為投標，
      被告於開標當日經比價、簡報評選及議價等程序後，當場
      宣告決標予原告，則兩造間就知被告公開招標辦理之95年
      度園區環境清潔勞務委託案業已達成合意，承攬契約於開
      標當日實已成立。被告事後反悔，悖於已決標之事實，片
      面表示不予決標，不過係為將本件標案委由特定廠商承攬
      之藉口，且所謂「不予決標」，其效果實與不附理由之終
      止表示無異，究其真意，應可認為係「終止契約」之意，
      原告自得依民法第511 條規定，請求被告賠償因終止契約
      所生之損害。又縱令被告表示「不予決標」乃係解除契約
      之意，惟被告解除契約，於法不合，當不生效力。然被告
      既將本標案另委由他廠商承攬，則其將本標案之工作項目
      交予原告進行管理維護之給付義務，應屬不能之給付，且
      係可歸責於被告所致，經原告以95年10月12日書狀催告被
      告應於書狀送達30日內將合約所定工作項目交予原告管理
      維護後，被告逾期未為，原告已解除本契約，是原告亦得
      依民法第507 條第2 項、第226 條第1 項規定請求損害賠
      償。
    (三)原告請求賠償之項目：
      (1)為本案所採購之洗地機具1 年之折舊損失33,333元：
        原告為因應95年度園區清潔工作項目中有需用洗地機進
        行清洗之要求，故於得標後，即以200,000 元訂購洗地
        機具2 台，惟因被告單方片面終止契約，致令上開機具
        淪為無用，原告上開採購之耗費，自屬損失，爰依財政
        部頒「固定資產耐用年數表」所定5 年之耐用年數，請
        求2 台機具1 年之折舊損失33,333元【計算式：200,00
        0/5+1】。
      (2)原告就95年度園區環境清潔勞務委託工作預期可得之利
        益損失1,763,252 元：
        原告為94年度該園區環境清潔之得標廠商，約定每月服
        務費用為829,920 元，94年度全年服務費用收入總額扣
        除營業總成本及費用後之淨利率則有17.84%。茲以財政
        部頒94年度同業利潤標準中之建築物清潔服務業之淨利
        率17% 計算，如被告將95年度園區環境清潔勞務工作交
        付原告承作，原告預期可得之利益至少應有1,763,252
        元【計算式：864,33 9×12×17% 】，上開利益因被告
        終止契約而落空，當為原告所受損失。
    (四)訴之聲明：
      (1)被告應給付原告1,796,585 元及自起訴狀送達之翌日起
        至清償日止，按年息5%計算之利息。
      (2)原告願供擔保請准宣告假執行。
二、被告則以下列陳詞置辯，並聲明求為判決原告駁回原告之訴
    。如受不利判決，願供土地銀行無記名可轉讓定期存單為擔
    保，請准宣告免為假執行。
    (一)兩造並無契約關係存在：
      (1)被告固有將95年度園區環境清潔勞務工作對外招標，然
        本標案係採最有利標之決標方式，亦即決標之評選參考
        項目有技術、品質、過去履約績效、價格以及其他與清
        潔服務之功能或效益相關之事項，價格並非唯一之決定
        因素，此觀「遠東世紀廣場第一期管理委員會公開招標
        投標須知」（下稱投標須知）貳、三「本投標公告……
        準用最有利標評選辦法」暨柒、三「本管理委員會如認
        為最低標廠商之報價有總標價或部分標價偏低，顯有不
        合，有降低品質、不能誠信履約之虞或其他特殊之情形
        ……得不決標予該廠商」之規定即明。原告縱有投標，
        僅是要約，對於被告是否承諾，即被告是否決標予原告
        ，負有舉證之責，而依原告所提證據，仍不足以證明。
      (2)實則，依遠東世紀廣場第一期第三屆管理委員會第二次
        會議決議，標案金額超過300,000 元以上之合約，權責
        委員招標結果須提交管理委員會大會討論通過始生效力
        ，本件標案金額超過300,000 元，被告管理委員會大會
        討論後，恐原告日後有人力資源不足而有降低品質不承
        諾履約之虞，認並不符合最有利標之決標方式，乃決議
        不決標予原告。被告既未決標予原告，即未對被告為承
        諾，故兩造間並無契約關係存在。
    (二)被告並無損害賠償請求權：
      (1)退步言，縱認兩造之契約成立，惟被告於94年12月22日
        通知原告不予決標，乃係解除契約之意，蓋原證2 所附
        園區環境清潔勞務委託合約書（下稱清潔勞務委託合約
        ）第2 條已載明，契約自95年1 月1 日零時起有效，則
        被告於勞務清潔工作開始前所為不予發生契約關係之意
        思表示，應係解除契約之意，而非終止契約之意。
      (2)本件若認決標時契約已成立，則亦構成契約內容之「遠
        本世紀廣場第一期管理委員會園區環境清潔勞務委託公
        開招標注意事項」（下稱注意事項）第拾陸、三已載明
        「本合約簽定後如委員會有任何疑問時，可隨時要求解
        約，承包商不得有任何異議並放棄抗辯權。」另投標須
        知第拾壹亦載明「合約期間，如甲方業主決議提出解約
        要求，乙方不得拒絕及要求賠償。」足見原告於投標時
        已了解「被告單方面任意解約時，原告同意拋棄損害賠
        償請求權」乃契約之條件及內容，原告仍參與投標，自
        係同意上開條件，原告即不得向被告請求賠償。
      (3)再原告所提94年度園區環境清潔勞務損益表，不足以證
        明95年度所失利益，蓋告除否認該表之真正外，因二者
        服務費用、勞務項目並不相同，自不得比附援引。又原
        告從事勞務清潔工作，本須擁有洗地機具並使用之，原
        告應證明新添購之洗地機確係因本案所購或所必需，況
        原告於94年12月即知被告不予決標，縱購有洗地機，應
        已用於他處，可來折舊之主張，遑論洗地機本為成本費
        用之一部分，既已主張所失利益，何來成本費用。此外
        ，原告於94年12月14日才檢附合約書寄交被告，當時雙
        方尚未簽書面契約，其提早於94年12月8 日購買洗地機
        ，非可歸責於被告，從而其提出之購買單據及折舊損失
        之計算，均不可採信。
      (4)本件勞務委託契約係原告提供勞務，受被告委任處理環
        境清潔事務，係屬委任契約性質，原告依承攬則無請求
        權。遑論本件原告服務品質約不佳，原告亦無請求損乙
        害賠償之餘地。退千萬步言，依清潔勞務委託合約第11
        條約定，提前終止契約者，僅應賠償他方1 個月之服務
        費，故賠償金額應不超過1個月。
三、兩造不爭執之事實：
    (一)被告為辦理「遠東世紀廣場第一期園區環境清潔勞務委託
      」事宜，於94年11月14日公告採公開招標作業，其開標作
      業流程時間表如原證1 所載。
    (二)原告於94年12月6 日參與該次投標，符合資格審查且每月
      服務費用之報價為最低。
    (三)原告於94年12月14日以軒法字第000126號函，檢送本件標
      案之合約書予被告，欲辦理後續書面契約之簽訂。
    (四)被告於94年12月20日以94管八字第0041號函通知原告：因
      內部作業延遲，無法進行後續工作，且管委會不受（訂約
      ）14天的限制，應立即退還押標金原告。又於94年12月22
      日以94管八字第0042號函通知原告：被告深慮原告如得標
      日後恐人力支援不及而有降低品質不能承諾履約有虞，為
      達本標案是採最有利決標方式，故決議該標案不予決標。
四、兩造同意本件爭點如下：1.被告於94年12月6 日是否有將本
    件標案決標予原告？2.被告所為「不予決標」之意思，究係
    契約之終止或解除？該終止或解除是否合法？3.原告是否因
    契約之終止或解除而受有1,796,585 元損害？原告依民法第
    511 條暨第507 條、第226 條第1 項請求被告賠償，有無理
    由？茲就上開爭點分述如下：
    (一)關於「被告於94年12月6 日是否有將本件標案決標予原告
      」之爭點部分：
      (1)查本件被告於公開招標之文件中已表明委託事項為所屬
        園區環境之清潔，並就維護之地點、設備及範圍等必要
        之點詳予列載，此有招標公告、注意事項、投標須知及
        清潔勞務委託合約書在卷可稽。參酌被告上開招標行為
        係對不特定多數人為之，復採資格標、價格標及評選（
        即評選3 家進行議價決標）之3 階段決標方式，顯見被
        告並無以招標為要約之意思，是其性質應屬要約之引誘
        ，參與廠商之投標行為，始為要約，而被告於評選後所
        為之決標，即為承諾，故被告一旦對特定廠商之投標為
        決標之表示，自堪認雙方意思表示業已合致，契約即屬
        成立。
      (2)查本件標案之開標事宜係由4 至5 位被告之各分組委員
        會委員代表為之，開標時先為資格審查，次為價格審查
        ，經第一輪比價後，選出投標價格較接近之3 家廠商，
        再進行第二輪比價，價格標審查時所有委員都決議採用
        合理標，希望能做到合理品質，而非最低標，把品質降
        低，最後開標時所有廠商代表都在場，因原告之投標符
        合合理標，也是最低標，乃當場公開宣布由原告得標等
        情，業經證人即時任被告財務委員會召集委員亦即本件
        標案開標時之主席殷兆宏到場證述明確。是以，本件原
        告所提要約，經被告授權處理開標事宜之各分組委員會
        委員評選後既共同認定為合理，並公開宣布由原告得標
        ，足認被告業已將本件標案決標予原告，亦即就原告之
        要約已為承諾，兩造意思表示因已合致，契約即屬成立
        ，自不因嗣後未完成書面契約之簽訂而受影響。
      (3)被告雖提出遠東世紀廣場第一期第3 屆管委會第2 次會
        議紀錄及第8 屆管理委員會第10次會議紀錄，抗辯各分
        組委員會就總價額在300,000 元以上之合約事項，無獨
        自核決之權責，應提交管理委員會大會議決，本件標案
        並未得管理委員會大會之最後議決，契約尚未成立，且
        縱認契約已成立，亦尚未生效，蓋清潔勞務合約第2 條
        明文規定自95年1 月1 日起始生效力云云。惟查：
        1.被告所提上開決議僅係被告內部之決議事項，非外人
          所能知悉，且本件標案之各該投（招）標文件均係以
          被告名義行文，其中並未就分組委員會之權限受有限
          制或各分組委員會應將契約提交管理委員會大會議決
          始成立生效等事項予以載明，故代表被告處理本件標
          案開標事宜之各分組委員會委員所為決標予原告之行
          為，應直接對被告發生效力，被告不得以該等決議對
          抗原告。
        2.證人殷兆宏雖證稱曾告知原告會將開標結果報告管理
          委員會，然此並不足以證明被告係將本件爭標案應由
          管理委員會大會做最後決定之意思通知原告，尚難據
          此為有利於被告之認定。
        3.又清潔勞務合約第2 條關於「本契約自95年1 月1 日
          零時起至95年12月31日24時止，有效期間共計12個月
          」之記載，應僅為清潔勞務之履約期間，並非契約生
          效期間之約定，蓋依投標須知拾之規定可知，兩造自
          94年12月6 日決標日起至95年1 月1 日止之間，得標
          廠商即原告仍有於一定期間內辦理書面簽約等手續之
          義務，由此足徵兩造間之契約於成立時即已生效，並
          非自95年1月1日始生效力，被告以上開所辯，均非可
          採。
    (二)關於「被告所為『不予決標』之意思，究係契約之終止或
      解除，該終止或解除是否合法」之爭點部分：
      (1)按契約之解除係謂契約當事人之一方，因法律上或契約
        上解除權之行使，使債權契約之效力溯及消滅之單方意
        思表示；契約之終止則係以使契約關係或因契約所生之
        法律關係終止，使契約之效力向將來消滅為內容之單方
        意思表示，對於原已依約行使、履行之權利、義務，不
        生影響，其已經發生效力者，不生回復原狀之問題。此
        觀民法263 條明文準用同法第258 條及第260 條之規定
        ，而未準用同法第259 條之規定自明（最高法院75年度
        台上字第1280號、81年台上字第1201號判決意旨參照）
        。又解除契約，除當事人間有保留解除權之特別約定外
        ，非有法律所認之解除權不得為之（最高法院23上字第
        3968號判例參照）。契約之合意解除與法定或約定解除
        權之行使，性質不同，效果亦異，前者為契約行為，即
        以第二次契約解除第一次契約，後者為單獨行為，其發
        生效力與否，端視有無法定或約定解除原因之存在，既
        無待他方當事人之承諾，更不因其不為反對而成為合意
        解除（最高法院73年度台上字第3403號判決參照）。再
        者，當事人之一方，向他方表示解除契約之意思，不以
        使用法律上之用語為限，如使用其他社會交易觀念認為
        含有解除契約意義之文字者，亦無不可（最高法院76年
        度臺上字第2414號判決意旨參照）。
      (2)查構成兩造契約內容一部之招標須知拾壹已載明「合約
        期間，如甲方之業主（遠東世紀廣場第一期管理委員會
        ）決議提出解約要求，乙方不得拒絕及要求賠償」；而
        注意事項拾陸、三亦載明「本合約簽定後如委員會有任
        何疑問時，可隨時要求解約，承包廠商不得有任何異議
        並放棄抗辯權。」上開規定與委託合約書第11條關於終
        止契約得請求1 個月服務費之規定，二者對照相互以觀
        ，可知兩造就解除契約與終止契約之事由及意思表示之
        效果，約定各異，蓋解除契約部分係約定由單方解除，
        且他方不得拒絕及要求賠償，而終止契約之事由則包含
        任意終止及可歸責於乙方之事由，且賠償之內容及範圍
        限於1 個月之服務費，故被告所為不予決標之意思究何
        所指，實應探求其真意而為認定。
      (3)參酌被告於契約成立後之94年12月22日以94管八字第00
        42號函通知原告「深慮原告如得標，日後恐人力支援不
        及，而有降低品質不能承諾履約之虞，又系爭標案是採
        最有利決標方式，故決議該標案不予決標」，乃係發函
        於原告尚未開始依約履行勞務之時期，且本件標案嗣亦
        委由第三人負責，堪認被告表示「不予決標」，應意在
        使契約之效力溯及既往失其效力，而回復訂立契約以前
        之狀態。雖繼續性契約僅因終止而向後效力，並不能以
        解除之意思表示，使其溯及的消滅，然得以行使終止權
        而消滅其契約關係者，應以開始履行之繼續性契約為限
        ，蓋已開始履行之繼續性契約，無須因嗣後有債務不履
        行之情事，而使其溯及的消滅契約關係之必要，否則將
        徒增法律關係之複雜，惟尚未履行之繼續性契約，即無
        此顧慮，非不得容許法定或意定解除權之行使（最高法
        院91年度台上字第577號判決意旨參照），故被告所為「
        不予決標」之意思，應係契約之解除，該解除契約之通
        知既已到達原告，自屬合法。
    (三)關於「原告是否因契約之終止或解除而受有1,796,585 元
      損害，原告依民法第511 條暨第507 條、第226 條第1 項
      請求被告賠償，有無理由」之爭點部分：
　  　(1)查「合約期間，如甲方之業主決議提出解約要求，乙方
        不得拒絕及要求賠償」，為招標須知拾壹、一所明定，
        而原告於投標時對之並無異議，亦未要求保留，堪認原
        告亦同意上開規定。上開規定既經兩造同意，並構成兩
        造契約內容之一部分，兩造自應受其拘束，故原告於被
        告解除契約後即不得要求任何賠償，從而本件原告依民
        法第511 條暨第507 條、第226 條第1 項規定請求被告
        賠償，並無理由。
      (2)原告雖主張上開規定違反民法第247 條之1 第3 款之規
        定，顯失公平，應屬無效，被告仍應依民法第511 條暨
        第507條、第226條第1項負賠償責任。然查：
        1.所謂定型化契約，係指依照當事人之一方為與不特定
          多數相對人訂立同類契約之用而預先擬定之交易條款
          所訂定之契約。基於契約自由原則，此等契約條款，
          原則上均屬有效，當事人雙方理應受其拘束。惟若當
          事人之一方係經濟上地位較強者，就交易之客體，非
          但具備專業知識，且通常均已累積豐富交易經驗，並
          多藉助法律專業人士為其預為擬定契約條款，因該條
          款多以追求己方之最大利益為目標，或使用專門用語
          ，而為通常欠缺相關法律常識之交易他方所難以理解
          ，或隱藏風險轉嫁，而使交易他方承擔不利，其雖符
          合契約自由之外觀，然多悖離契約正義之要求，為防
          止此類契約自由之濫用及維護交易之公平，故民法第
          247條之1明定：「依照當事人一方預定用於同類契約
          之條款而訂定之契約，為左列各款之約定，按其情形
          顯失公平者，該部分約定無效：一免除或減輕預定契
          約條款之當事人之責任者。二加重他方當事人之責任
          者。三使他方當事人拋棄權利或限制其行使權利者。
          四其他於他方當事人有重大不利益者。」而其中所謂
          按其情形顯失公平，乃係指依契約本質所生之主要權
          利義務，或按法律規定加以綜合判斷而有顯失公平之
          情形，其判斷之具體依據應為法益權衡。
        2.查本件原告為以勞務清潔工作為主業之法人，被告則
          為公寓大廈管理委員會之非法人團體，依一般社會通
          念，兩造均對公寓大廈清潔勞務委託業務有相當之處
          理經驗及能力，各自社經地位既無懸殊差異，本件標
          案之契約條款縱係被告所預先擬定，但非屬立基於經
          濟上較強之地位而為之，至為顯然，故上開投標須知
          之規定，要非屬民法第247條之1規範之對象。況自94
          年11月14日公告招標起，至同年12月6 日開標日止，
          原告有數週之審約期間，再考量原告之資力，其亦非
          毫無磋商變更系爭標案相關契約規定之餘地，依契約
          所生之主要權利義務及上開法律規定之精神，該投標
          須知之規定亦無顯失公平情事，原告前揭主張，要非
          可採。
五、綜上所述，原告依民法第511 條暨第507 條、第226 條第1
    項規定，請求被告賠償1,796,585 元及自起訴狀送達之翌日
    起至清償日止，按年息5%計算之利息，為無理由，應予駁回
    。又原告之訴既經駁回，其假執行之聲請即失所依附，爰併
    駁回之。
六、本件事證已臻明確，兩造所為之其他主張、陳述並所提之證
    據，經審酌後，認與本件之結論無生礙，不再一一論述，併
    予敘明。
七、訴訟費用負擔之依據：民事訴訟法第78條。
中　　華　　民　　國　　96　　年　　5 　　月　　28　　日
                  民事第二庭    法　官　程怡怡
以上正本係照原本作成
如對本判決上訴，須於判決送達後20日內向本院提出上訴狀
中　　華　　民　　國　　96　　年　　5 　　月　　30　　日
                                書記官　華海珍
